最高法院民事判決　　　　　　　　　　　　　　　八十八年度台上字第一五七六號
　　上　訴　人　甲○○
　　　　　　　　丙○○
　　　　　　　　丁○○
　　被 上訴 人　乙○○
右當事人間請求履行契約事件，上訴人對於中華民國八十六年十一月三日台灣高等法
院台中分院第二審判決（八十六年度上字第二九八號），提起上訴，本院判決如左：
    主  文
原判決關於駁回上訴人之上訴及該訴訟費用部分廢棄，發回台灣高等法院台中分院。
    理  由
本件為請求履行分割共有物協議之訴，其訴訟標的對於共同訴訟之各人必須合一確定
，故上訴人甲○○提起第三審上訴，依民事訴訟法第五十六條第一項第一款規定，其
效力及於未提起上訴之丙○○、丁○○，爰併列之為上訴人，合先說明。
次查被上訴人主張：坐落彰化縣埔鹽鄉○○段四二○地號建地○點一九一○公頃，為
兩造所共有，應有部分各為四分之一。兩造於民國八十五年一月十四日達成分割協議
，約定如第一審判決附圖所示編號(2)部分由伊取得；編號(1)部分由上訴人甲○○取得
；編號(3)部分由上訴人丁○○取得；編號(4)部分由上訴人丙○○取得；斜線部分按原
應有部分比例保持共有，作為道路使用。兩造於同年三月間申請彰化縣溪湖地政事務
所辦竣分筆登記，分筆後各筆仍保持共有，應有部分各為四分之一，迭經伊催請上訴
人履行移轉所有權義務，迄無結果等情，爰依履行契約之法律關係，求為命上訴人將
伊分得部分移轉登記與伊之判決（未繫屬本院者不予贅列）。
上訴人甲○○則以：分割協議並未有效成立，被上訴人不得請求移轉所有權登記等語
，資為抗辯。
原審以：系爭分割契約草圖上「南北段六米」、「留供通路」部分有刮擦痕跡，固經
法務部調查局鑑定屬實，惟於該分割協議作成後，兩造曾委託代書林家泉申請將系爭
土地分割為五筆及申請確定分割點界址之土地複丈，上訴人甲○○曾親赴代書處在相
關文件上蓋章及提出所有權狀與身分證影本交與代書以供申請之用，代書並再度提示
系爭分割協議圖供上訴人甲○○過目後，始提出申請等情，業經證人林永泉結證明確
，足見上訴人已同意刮擦後之分割方案。查共有人依協議分割結果，請求他共有人辦
理分割登記，性質上為給付之訴，而非形成之訴，原告僅得為自己之利益，請求他共
有人移轉所有權應有部分於己，不得併請求將自己所有權應有部分移轉與他共有人。
查本件分割協議既已成立，則被上訴人本於協議分割之法律關係，請求上訴人將伊分
得部分移轉登記與伊，為有理由，應予准許，爰維持第一審所為被上訴人勝訴之判決
，駁回上訴人之上訴。
按共有物之協議分割，係以消滅各共有人就共有物之共有關係為目的，應由共有人全
體參與分割之協議及履行，因之共有人請求他共有人履行協議分割契約，其訴訟標的
對於共有人全體必須合一確定，應由共有人全體一同起訴或被訴，當事人之適格始無
欠缺，故其所為應受判決事項之聲明，應為命各共有人依協議分割契約所訂分割方法
協同辦理分割登記，始能達消滅各共有人就共有物共有關係之目的。查兩造就系爭土
地所為之協議分割契約，果已有效成立，揆諸前揭說明，被上訴人自應請求上訴人依
協議分割契約所訂分割方法協同辦理分割登記，不得僅請求上訴人就其分得部分辦理
所有權移轉登記。原審持相反之見解而為被上訴人勝訴之判決，自難謂洽。上訴論旨
，指摘原判決於其不利部分不當，求予廢棄，非無理由。末查被上訴人於第一審求為
命上訴人就其分得部分辦理所有權移轉登記；嗣於第二審求為命上訴人依協議分割契
約所訂分割方法協同辦理分割登記，其為訴訟標的之法律關係並未變更，僅擴張應受
判決事項之聲明而已，無須經他造之同意，併此明。
據上論結，本件上訴為有理由，依民事訴訟法第四百七十七條第一項、第四百七十八
條第一項，判決如主文。
中      華      民      國    八十八    年      七      月     二十二   日
                              最高法院民事第四庭
                                  審判長法官  林  奇  福
                                        法官  許  朝  雄
                                        法官  陳  國  禎
                                        法官  李  彥  文
                                        法官  陳  重  瑜
      右正本證明與原本無異
                                              書  記  官
中      華      民      國    八十八    年      八      月      四      日
                                                                        ｖ
